臺灣臺北地方法院刑事判決　　　　　　　100年度易字第502號
公　訴　人　臺灣臺北地方法院檢察署檢察官
被　　　告　蕭本明
選任辯護人　廖穎愷律師
上列被告因公共危險案件，經檢察官提起公訴（99年度偵續字第
976號），本院判決如下：
    主  文
蕭本明無罪。
    理  由
一、公訴意旨略以：被告蕭本明基於公共危險之犯意，於民國96
    年12月1日前某日時，在臺北市○○區○○路120巷27弄11號
    2樓樓梯口處，安裝木門並上鎖，阻塞住在2樓之其養父蕭德
    明及蕭德明之配偶謝小珠共同使用該住宅之逃生通道，致生
    危險於蕭德明、謝小珠生命、身體之安全。因認被告涉犯刑
    法第189條之2第1項後段之阻塞逃生通道罪嫌。
二、按犯罪事實，應依證據認定之，無證據不得認定犯罪事實；
    又不能證明被告犯罪者，應諭知無罪之判決，刑事訴訟法第
    154條第2項、第301條第1項分別定有明文。又刑事訴訟法第
    161條第1項規定：檢察官就被告犯罪事實，應負舉證責任，
    並舉出證明之方法。因此，檢察官對於起訴之犯罪事實，應
    負提出證據及說服之實質舉證責任。倘其所提出之證據，不
    足為被告有罪之積極證明，或其指出證明之方法，無從說服
    法院以形成被告有罪之心證，基於無罪推定原則，自應為被
    告無罪之諭知（最高法院92年度臺上字第128號判例意旨參
    照）。
三、證據能力部分：
（一）告訴人蕭德明、謝小珠於檢察官前之供述：
      按證人應命具結；又證人依法應具結而未具結者，其證言
      不得作為證據，刑事訴訟法第186條第1項前段及第158條
      之3分別定有明文。又被告以外之人（含共同被告、共犯
      、被害人、證人等），於偵查中向檢察官所為之陳述，性
      質上仍屬傳聞證據（即審判外之陳述），然因檢察官依法
      有訊問被告、證人及鑑定人之權，證人、鑑定人且須「具
      結」，而檢察官向被告以外之人所取得之陳述，原則上均
      能遵守法律規定，不致違法取供，其可信性極高，為兼顧
      理論與實務，因而規定除顯有不可信之情況者外，得為證
      據（參考刑事訴訟法第159條之1立法理由）。從而被告以
      外之人於偵查中向檢察官所為之陳述，除在法律上有得以
      拒絕作證或不得令其具結之情形以外，仍應依法具結，始
      有證據能力。告訴人蕭德明、謝小珠於檢察官偵查中就待
      證事實有重要關係之親身知覺、體驗事實為陳述，即係居
      於證人之地位，乃檢察官並未依法命具結，使告訴人蕭德
      明、謝小珠知悉有據實陳述之義務，以擔保其證言之真實
      性，參諸前揭規定及立法理由，應認無證據能力。（98年
      度臺上字第1790號、98年度臺上字第4249號、98年度臺上
      字第6743號、98年度臺上字第7717號判決要旨可資參照）
      。
（二）告訴人蕭德明、謝小珠於司法警察及檢察事務官前之供述
      部分：
      按被告以外之人於檢察事務官、司法警察（官）調查時所
      為之陳述，屬傳聞證據，依同法第159條規定，本無證據
      能力，必須「具有較可信之特別狀況」及「必要性」二要
      件，始例外得適用上開第159條之2規定，認有證據能力，
      採為證據。所謂可信性要件，係指該陳述與審判中之陳述
      作比較，就陳述時之外部狀況予以觀察，先前之陳述係在
      有其可信為真實之特別情況下所為者而言，亦即就其前後
      陳述當時之原因、過程、內容等外在環境加以觀察，及證
      人事後有無因人情壓力，或其他外在因素，致污染其證詞
      之真實性，以判斷先前之陳述是否出於任意性之供述，有
      無違法取供等情形。所謂必要性要件，必須該陳述之重要
      待證事實部分，與審判中之陳述有所不符，且審判外之陳
      述為證明犯罪之待證事實存在或不存在所不可或缺。係指
      就具體個案案情及相關卷證判斷，為發現實質真實目的，
      認為除該項審判外之陳述外，已無從再就同一供述者，取
      得與其上開審判外陳述之相同供述內容，倘以其他證據代
      替，亦無從達到同一目的之情形而言（最高法院100年度
      臺上字第1556號判決意旨可資參照）。經查：證人蕭德明
      、謝小珠前於警詢中及檢察事務官前所為之陳述與審判中
      之陳述並未有相歧異之處，且渠等二人於本院審理時業已
      到庭依法命具結後，經被告及辯護人當庭行使對質詰問權
      ，是證人蕭德明、謝小珠前於警詢中及檢察事務官前所為
      之陳述顯不具有不可替代性，而無上開所述之必要性，則
      辯護人既已否認是項證據之證據能力，自不得採為本件之
      證據。
（三）至本院所引用之下列卷證資料（包含文書證據、物證等證
      據），並無證據證明係公務員違背法定程序所取得，且被
      告及檢察官於本院準備程序及審判期日中對本院提示之該
      卷證，就證據能力均未表示爭執，迄至言詞辯論終結前亦
      未再聲明異議，又卷內之文書證據，亦無刑事訴訟法第
      159條之4之顯有不可信之情況與不得作為證據之情形，本
      院審酌上開證據資料製作時之情況，尚無違法不當及證明
      力明顯過低之瑕疵，認為以之作為證據應屬適當，是依刑
      事訴訟法第159條至第159條之5規定，所引用之卷證所有
      證據（包含文書證據、物證等證據），如下揭所示均有證
      據能力。
四、公訴人認被告涉有前開阻塞逃生通道罪嫌，無非係以被告之
    供述、告訴人蕭德明、葉小珠之指訴等為其主要論據。
五、訊據被告固然坦承於上揭時、地，有於系爭住處2樓通往3樓
    之樓梯口處安裝木門並加以上鎖事實，惟堅決否認有何阻塞
    逃生通道之犯行，辯稱：系爭透天厝係屬於私人空間，並非
    空共場所，亦非公寓大廈或集合住宅，且所有權人係伊本人
    ，因伊養父即告訴人蕭德明先前曾表示要殺伊全家，且要燒
    掉系爭房屋，伊之妻女表示害怕，伊始於97年間雇請木工於
    系爭房屋2樓通往3樓處安裝木門等語。至被告之選任辯護人
    則為其辯稱：系爭透天厝既非集合住宅，亦非共同使用大廈
    ，故無該當犯刑法第189條之2第1項後段之構成要件；又告
    訴人等係住居於系爭大樓一、二樓處，一樓係面臨道路，二
    樓則有大面窗戶，因此並無阻絕逃生通道之情，而被告安裝
    木門係因告訴人蕭德明曾表示要殺害被告全家及放火燒毀房
    屋，被告之妻女感到恐懼，被告為保護家人始安裝木門，被
    告犯罪之故意等語。經查：
（一）被告於系爭房屋2樓通往3樓處安裝木門並加以上鎖之事實
      ，業據被告供認不諱（見本院卷第27頁背面），核與告訴
      人蕭德明、謝小珠於本院審理中證述之情節相符（見本院
      卷第50-57頁），復有本院依職權命司法警察所拍攝之現
      場照片共10張（見本院卷第35-39頁）在卷可稽，而堪認
      被告有於系爭房屋內2樓通往3樓樓梯處安裝木門並上鎖乙
      情確為真實。
（二）惟被告辯稱系爭房屋非屬集合住宅，亦非共同使用大廈，
      與刑法第189條之2第1項後段之阻塞逃生通道罪構成要件
      不符等語，是本件首應審究者即系爭房屋之性質為何，是
      否該當於集合住宅或共同使用大廈。而據證人蕭德明證稱
      系爭房屋為透天厝，僅供被告一家人與伊及告訴人謝小珠
      共同使用而已等語（見本院卷第51頁背面）；以及證人謝
      小珠亦證稱系爭房屋僅有伊、告訴人蕭德明及被告一家人
      共同使用等語（見本院卷第54頁背面），則堪認系爭房屋
      除被告一家人以及告訴人蕭德明、謝小珠等共同使用外，
      並無其他人共同居住。復再經審閱系爭房屋之建物所有權
      狀、土地所有權狀，建物所有權狀記載系爭房屋為被告一
      人所有，共分為三層樓，被告之權利範圍為全部，土地所
      有權狀則載名房屋座落於信義區○○段○○段017地號，
      屬被告所有（見本院卷第23-24頁），則系爭房屋與公寓
      大廈管理條例第3條第1款之所定公寓大廈定義，即公寓大
      廈指「構造上或使用上或在建築執照設計圖樣標有明確界
      線，得區分為數部分之建築物及其基地」之規定顯不相符
      ，從而，堪認系爭房屋確實屬傳統之透天厝住宅，並非屬
      「共同使用大廈」之建築物。
（三）再所謂「集合住宅」之定義，依建築技術規則建築建設施
      工編第1條第21款之規定，係指「具有共同基地及共同空
      間或設備，並有三個住宅單位以上之建築物」，至所謂「
      三個住宅單位」之定義，則依臺北市土地使用分區管制自
      治條例第2條第1款之規定，係指「含一個以上相連之居室
      及非居室建築物，有廚房、廁所等供家庭居住使用，並有
      單獨出入之道路，可供進出者」，則系爭房屋之實際使用
      居住之人，固可依家庭制度區分為被告一家人及告訴人一
      家人等二戶之社會事實，或系爭房屋係屬三層樓之構造物
      ，然此等事實均與住宅單位之認定顯不相涉。而系爭房屋
      之實際使用情形，證人蕭德明係證稱上至頂樓須經過二樓
      通往三樓、三樓通往頂樓之樓梯，自二樓下到一樓亦須過
      二樓通往一樓之樓梯等語（見本院卷第52頁）；證人謝小
      珠則證稱一樓本來係公用，後來因為有訴訟，故被告未再
      使用過一樓，一樓屬公共場所，有分客廳、廚房，被告未
      使用部分係指廚房，被告有訪客來時亦會使用一樓客廳，
      被告之鞋、包仍擺設在一樓，每天進出均須經過一樓等語
      （見本院卷第53頁背面-54頁），是自上開證人證詞可知
      ，告訴人等與被告一家人均使用相同通道進出系爭房屋，
      系爭房屋僅為一住宅單位。從而，系爭房屋顯非屬三個住
      宅單位以上之建築物，自與「集合住宅」之構成要件不符
      。系爭房屋非屬集合住宅之事實，另經本院檢附系爭土地
      及建物所有權狀函詢臺北市建築管理處，其函覆結果為「
      旨揭地號土地無申請建造執照紀錄，建築基地內僅有1戶
      之透天厝住宅，並非建築技術規則所稱之集合住宅」，亦
      與本院認定之結果相同，故此，系爭房屋不屬於建築技術
      規則所稱之「集合住宅」之事實亦足堪認定。
（四）是綜上所述，系爭房屋既非屬「集合住宅」，亦非屬「共
      同使用大廈」之建築物之事實堪予認定，則系爭房屋顯然
      非刑法第189條之2第1項後段所規範之客體，從而，被告
      縱有將2樓通往3樓之樓梯通道安裝木門並加以上鎖，使告
      訴人二人無法自由進出至系爭房屋頂樓處之事實，然被告
      之行為仍不該當刑法第189條之2第1項後段之構成要件，
      自不能以該罪責相繩。
四、綜上所述，依現存卷內證據，並不足為被告有罪之認定，此
    外，本院復查無其他積極證據足資證明被告有如公訴人所指
    之阻塞逃生通道犯行，揆諸前揭法條及判例意旨說明，被告
    之阻塞逃生通道犯行洵難認定，自不能證明被告犯罪，依法
    應為無罪判決之諭知。
據上論斷，應依刑事訴訟法第301條第1項，判決如主文。
本案經檢察官李彥霖到庭執行職務。
中    華    民    國   100    年    8     月    29    日
                  刑事第十七庭  法  官  楊雅清
上正本證明與原本無異。
如不服本判決應於收受送達後10日內向本院提出上訴書狀，並應
敘述具體理由；其未敘述上訴理由者，應於上訴期間屆滿後20日
內向本院補提理由書（均須按他造當事人之人數附繕本）「切勿
逕送上級法院」。告訴人或被害人如對於本判決不服者，應具備
理由請求檢察官上訴，其上訴期間之計算係以檢察官收受判決正
本之日期為準。
                                書記官  吳俊龍
中    華    民    國   100    年    8     月    29    日